臺灣板橋地方法院民事判決　　　　　　　 100年度訴字第58號
原　　　告　林裕雄
代　理　人　葉海萍律師
被　　　告　李維光
　　　　　　李彥宏
上列一人
訴訟代理人　易定芳律師
複代理人　　林秀蓉律師
被　　　告　李佩玲（原名利井澄玲）
　　　　　　　　　　　住東京都大田區山王一丁目7番
　　　　　　　　　　　居台北市中山區○○○路○段127巷2號
　　　　　　陳鴻儒　　住臺北市○○街○段72巷8弄3號3樓
　　　　　　陳鴻麒　　住臺北市○○街○段72巷8弄3號4樓
兼上二人共同
訴訟代理人　陳貞娟　　住台北市○○街○段72巷8弄3號4樓
被　　　告　李宏平　　住臺北市○○區○○街46號10樓
　　　　　　李宗平　　住臺北市○○區○○街46號7樓
　　　　　　林靜華　　住新北市○○區○○路46號14樓
　　　　　　祝美玲　　住新北市○○區○○路153號11樓
　　　　　　林誠吉　　住臺北市○○區○○街21巷92弄11號3
　　　　　　　　　　　樓
　　　　　　　　　　　居新北市○○區○○路30巷6號15樓
　　　　　　林素玲　　住新北市○○區○○路2段52巷72弄4號
兼上一人
訴訟代理人　林國豐　　住同上
　　　　　　　　　　　居新北市○○區○○路2段52巷72弄2號
　　　　　　　　　　　2樓
被　　　告　林春銘　　住新北市○○區○○路2段52巷72弄4號
　　　　　　陳麗珠　　住新北市○○區○○街40之3號4樓
　　　　　　陳正安　　住同上
　　　　　　陳雅玲　　住新北市○○區○○路101巷26號4樓
　　　　　　陳松雄　　住新北市○○區○○街6號6樓之1
　　　　　　陳許麗美　住新北市○○區○○路108號17樓之4
上列當事人間請求分割共有物事件，經本院於民國100年6月14日
言詞辯論終結，判決如下：
    主  文
兩造共有坐落新北市○○區○○段324地號土地所有權全部准予
變價分割，所得價金並按本判決附表乙欄所示比例分配。
訴訟費用由兩造依本判決附表丙欄所示比例負擔。
    事實及理由
甲、程序方面：
    被告李佩玲、陳鴻儒、陳鴻麒、陳貞娟、李宗平、林靜華、
    祝美玲、陳麗珠、陳正安、陳雅玲、陳松雄、陳許麗美均未
    於最後言詞辯論期日到場，核無民事訴訟法第386 條各款所
    列情形，爰依原告之聲請，由其一造辯論而為判決。
乙、實體方面：
一、本件原告起訴主張：
（一）兩造共有坐落新北市○○區○○段324地號面積512.11平
      方公尺土地（下稱系爭土地），其應有部分原告為559/54
      00、被告李維光3/108、被告李彥宏39/135、被告李佩玲
      2/1350、被告陳貞娟、陳鴻儒、陳鴻麒公同共有1832/100
      000、被告李宏平18/108、被告李宗平9/108、被告林靜華
      20627/75000、被告祝美玲1/10800、被告林誠吉、林素玲
      、林國豐、林春銘公同共有3332/100000、被告陳麗珠1/2
      1600、被告陳正安1/21600、被告陳雅玲1/1350、被告陳
      松雄1/2700、被告陳許麗美1/2700。
（二）原告於民國98年間因買賣原因登記為系爭土地應有部分46
      4/5400之所有權人，其後再於99年9月間應買本院99年度
      司執字第16369號款強制執行事件拍賣之系爭土地應有部
      分95/5400，合計共取得應有部分559/5400。兩造間就系
      爭土地無分管之約定，上開99年度司執字第16369號強制
      執行事件，曾調查系爭土地使用情形載於拍賣通知，其地
      上物均為未保存登記建物。
（三）按共有不利於改良共有物，亦於共有物之融通多有阻窒，
      故賦予各共有人隨時請求分割之權，使共有之關係容易消
      滅，於公私皆有裨益，此有民法第823條之立法理由可稽
      。此一規定不因共有人應有部分較少或取得持分時間較近
      ，而有任何不同，如較大持分者反對分割，亦不肯積極推
      動管理共有之土地，如不准較小持分之共有人聲請分割，
      任由此種複雜之共有關係繼續存在，顯與立法上消滅共有
      關係之傾向相悖，亦違反民法第823條第1項「各共有人除
      法令另有規定外，得隨時請求分割共有物」之規定，其請
      求分割無民法第148條權利濫用可言，反應以宏觀之角度
      分割共有物，以促進土地之利用及融通，況分割分法係由
      法院審酌一切後裁定，豈有權利濫用之可言。
（四）本件因共有人多達25人，持分情形分散，若原物分割將成
      畸零地，有害土地經濟效益，故請求變價分割，所得價金
      依各共有人應有部分比例分配。其亦願比照本院上開99年
      度司執字第16369號拍定價格，即約每坪新台幣（下同）1
      8萬元之價額，將其應有部分轉讓與其他共有人，或以此
      價格承受其他共有人轉讓應有等語。並求為判決除如訴訟
      費用負擔外，餘如主文所示。
二、被告方面：
（一）被告李彥宏陳稱系爭土地面積為512.11平方公尺，原告之
      權利範圍僅有559/5400，換算面積為53.01平方公尺，惟
      被告李彥宏1人之權利範圍有39/135，面積即高達147.943
      平方公尺。另原告係於99年10月13日以拍賣原因登記為所
      有權人，旋即於同年月19日提起本件變價分割之訴，與法
      未合，不應准許。其未占有使用系爭土地，不願轉讓持分
      或承受其他共人持分等語。並答辯聲明：原告之訴駁回。
（二）被告陳鴻儒、陳鴻麒、陳貞娟、李宏平、林誠吉、林素玲
      、林國豐、林春銘均陳稱不同意原告分割之請求，其等均
      未占有使用系爭土地，不願轉讓持分或承受其他共人持分
      等語。均答辯聲明：原告之訴駁回。
（三）被告林靜華、祝美玲、陳麗珠、陳正安、陳松雄、陳許麗
      美雖未於言詞辯論期日到場，惟其等均提出書狀陳稱同意
      原告變價分割方法，未為何答辯聲明。
（四）其餘被告李維光、李佩玲、李宗平、陳雅玲未曾到庭，亦
      未以書狀為何聲明陳述。
三、原告主張兩造為系爭土地共有人，每人應有部分如本判決附
    表甲、乙欄所示，系爭土地有非共有人建築未辦保存登記之
    房屋居住其上，該土地無不能分割之情形與約定，共有人間
    未能達成協議分割等情，已據原告提出土地登記謄本、土地
    現況空照影像圖（見本院卷第33頁）等為證，並為被告所不
    爭執，此部分原告之主張應屬真實。
四、按各共有人，得隨時請求分割共有物。但因物之使用目的不
    能分割或契約訂有不分割之期限者，不在此限，民法第823
    條第1項固有明文。所謂「因物之使用目的不能分割」，係
    指共有物繼續供他物使用，而為其物之利用所不可缺，或為
    一權利之行使所不可欠缺者而言，例如界牆、區分所有建築
    物之共有基地及共有之道路等即屬之（最高法院50年台上字
    第970號判例意旨參照）。上開規定旨在增進共有物之經濟
    效用，如已闢為道路或市場空地之共有土地，因係供公眾使
    用，事涉公益，自應認為屬因物之使用目的而不能分割。經
    查，本件原告訴求分割之系爭土地，現並無供公眾使用目的
    之狀態存續中，此業經本院調取99年度司執字第16369號強
    制執行卷核閱無誤，且現況為非共有人占有使用，其上建築
    未辦保存登記之建物，此亦經99年度司執字第16369號執行
    事件調查屬實，登載於該事件之拍賣公告（見本院卷第78、
    79頁），顯見系爭土地僅係供該建物私人利益使用，與上開
    所述供公共利益使用之情形顯然不同，故原告主張系爭土地
    不存在因物之使用目的不能分割之情形，應屬可採，且兩造
    亦無不能分割之約定，而系爭土地既無法協議分割，原告自
    得依上揭法條規定訴請判決分割。至於被告李彥宏所辯原告
    係於99年10月13日以拍賣原因登記為所有權人，旋即於同年
    月19日提起本件變價分割之訴，與法未合等情，經查本件原
    告係先於98年間因買賣原因登記為系爭土地應有部分464/54
    00之所有權人，其後再於99年9月間應買本院99年度司執字
    第16369號款強制執行事件拍賣之系爭土地應有部分95/5400
    ，合計共取得應有部分559/5400，此據原告陳明，並有土地
    登記謄本附卷可稽，足見原告於取得系爭土地所有權人身分
    年餘後，始為分割之請求，難認有何權利濫用情形，此部分
    被告李彥宏所辯，不足採信。
五、再按「共有物之分割，依共有人協議之方法行之。分割之方
    法不能協議決定，或於協議決定後因消滅時效完成經共有人
    拒絕履行者，法院得因任何共有人之請求，命為下列之分配
    ：一、以原物分配於各共有人。但各共有人均受原物之分配
    顯有困難者，得將原物分配於部分共有人。二、原物分配顯
    有困難時，得變賣共有物，以價金分配於各共有人；或以原
    物之一部分分配於各共有人，他部分變賣，以價金分配於各
    共有人。以原物為分配時，如共有人中有未受分配，或不能
    按其應有部分受分配者，得以金錢補償之。以原物為分配時
    ，因共有人之利益或其他必要情形，得就共有物之一部分仍
    維持共有。共有人相同之數不動產，除法令另有規定外，共
    有人得請求合併分割。共有人部分相同之相鄰數不動產，各
    該不動產均具應有部分之共有人，經各不動產應有部分過半
    數共有人之同意，得適用前項規定，請求合併分割。但法院
    認合併分割為不適當者，仍分別分割之。變賣共有物時，除
    買受人為共有人外，共有人有依相同條件優先承買之權，有
    二人以上願優先承買者，以抽籤定之」民法第824條定有明
    文。又按分割共有物應考慮公平原則、利益原則、經濟原則
    ，經查，系爭土地共有人總計有20人之多，權利範圍各不相
    當，多者如被告李彥宏持分39/135、林靜華持分20627/7500
    0，少者如被告陳麗珠、陳正安持分各為1/21600，如以原物
    分割，勢將形成諸多畸零地，且難為土地登記作業，無法發
    揮土地經濟利用價值。再者，系爭土地上部分為空地，部分
    有第三人建物坐落其上，有現況空照影像圖（見本院卷第33
    頁）可稽，如以原物分割，分配空地者較屬有利，分配非素
    地者其得否順利排除侵害取回土地占有，尚有疑慮，自屬因
    原物分割而受不利益，有違公平分配原則。足見本件以原物
    分割，顯有困難，本院因認將系爭土地予以變賣，所得價金
    各按應有部分比例即本判決附表乙欄所示分配予各共有人，
    始符民法第824條所定衡平法旨。
六、綜上所述，原告依民法第823條及第824條第2項規定訴請裁
    判分割兩造共有之系爭土地，洵屬有據，應予准許。
七、末按分割共有物訴訟為形式之形成訴訟，法院不受原告聲明
    分割方案之拘束，如准予裁判分割，原告之訴即有理由，自
    無敗訴之問題，且兩造均因本件裁判分割而同霑利益，故本
    院認於裁判分割共有物訴訟，而法院准予分割，原告之訴為
    有理由時，仍應由兩造分別依系爭土地應有部分比例分擔訴
    訟費用較符公平原則，爰酌命各應負擔訴訟費用如本判決附
    表丙欄所示比例。
丙、結論：
    原告之訴為有理由，依民事訴訟法第385條第1項、第80條之
    1 、第85條第2項，判決如主文。
中    華    民    國   100    年    7     月    5     日
                  民事第三庭    法  官  陳財旺
以上正本係照原本作成
如對本判決上訴，須於判決送達後20日內向本院提出上訴狀。如
委任律師提起上訴者，應一併繳納上訴審裁判費。
中    華    民    國   100    年    7     月    5     日
                                書記官  陳淑芳
【附表】
┌────┬───────┬────┐
│（甲）  │（乙）        │（丙）  │
│共有人  │變價分割所得價│訴訟費用│
│        │金分配比例    │分擔比例│
│        │              │        │
├────┼───────┼────┤
│林裕雄  │559/5400      │10%     │
├────┼───────┼────┤
│李維光  │3/108         │3%      │
├────┼───────┼────┤
│李彥宏  │39/135        │26%     │
├────┼───────┼────┤
│李佩玲  │2/1350        │1%      │
├────┼───────┼────┤
│陳貞娟  │公同共有      │連帶負擔│
│陳鴻儒  │1832/100000   │2%      │
│陳鴻麒  │              │        │
├────┼───────┼────┤
│李宏平  │18/108        │16%     │
├────┼───────┼────┤
│李宗平  │9/108         │8%      │
├────┼───────┼────┤
│林靜華  │20627/75000   │25%     │
├────┼───────┼────┤
│祝美玲  │1/10800       │1%      │
├────┼───────┼────┤
│林誠吉  │公同共有      │連帶負擔│
│林素玲  │3332/100000   │3%      │
│林國豐  │              │        │
│林春銘  │              │        │
├────┼───────┼────┤
│陳麗珠  │1/21600       │1%      │
├────┼───────┼────┤
│陳正安  │1/21600       │1%      │
├────┼───────┼────┤
│陳雅玲  │1/1350        │1%      │
├────┼───────┼────┤
│陳松雄  │1/2700        │1%      │
├────┼───────┼────┤
│陳許麗美│1/2700        │1%      │
└────┴───────┴────┘